臺灣宜蘭地方法院刑事判決　　　　　　　100年度簡上字第3號
上　訴　人
即　被　告　田鈞傑原名田素勳.
上列上訴人即被告因詐欺案件，不服本院簡易庭於中華民國99年
12月8日所為99年度簡字第852號第一審簡易判決（聲請簡易判決
處刑案號：台灣宜蘭地方法院檢察署99年度偵字第3198號），提
起上訴，本院管轄之第二審合議庭判決如下：
    主  文
上訴駁回。
    事  實
一、田鈞傑依其社會生活經驗及智識程度，已預見提供自己帳戶
    之存摺、提款卡及提款卡密碼予他人，可能遭人將之作為從
    事詐欺取財等犯罪行為之工具，竟不違背其本意，基於幫助
    他人為財產犯罪之不確定故意，於民國99年4月24日22時至
    22時30分許間，在宜蘭縣羅東鎮噶瑪蘭客運旁之7-11超商內
    ，將其向彰化商業銀行羅東分行申請開立之00000000000000
    號帳戶、向合作金庫商業銀行羅東分行申請開立之00000000
    00000號帳戶之存摺、金融卡、密碼及印章等交與真實姓名
    、年籍不詳，自稱「林姓業務」之詐欺集團之成員，供「林
    姓業務」所屬之詐欺集團成員詐欺他人金錢之匯款、提款等
    之用，容認詐欺集團使用上開金融機構帳戶以遂行詐欺行為
    。嗣該詐欺集團成員，於取得前揭存摺、提款卡及密碼後，
    先後為如附表所示之詐欺行為。嗣因如附表所示之被害人發
    覺有異後，報警循線查獲上情。
二、案經宜蘭縣政府警察局羅東分局報請台灣宜蘭地方法院檢察
    署檢察官偵查後起訴。
    理  由
一、證據能力部分：
  (一)按被告以外之人於審判外之言詞或書面陳述，除法律有規定
    者外，不得作為證據。又被告以外之人於審判外之陳述，雖
    不符前四條之規定，而經當事人於審判程序同意作為證據，
    法院審酌該言詞陳述或書面陳述作成時之情況，認為適當者
    ，亦得為證據，刑事訴訟法第159條第1項、第159條之5第1
    項分別定有明文。而所謂「審酌該陳述作成時之情況，認為
    適當」者，係指依各該審判外供述證據製作當時之過程、內
    容、功能等情況，是否具備合法可信之適當性保障，加以綜
    合判斷而言（最高法院94年度台上字第3277號判決意旨、第
    5830號判決意旨參照）。經查，被告田鈞傑於本院準備程序
    、審理中同意證人即被害人賴麗珠、陳進成於警詢之證述作
    為證據，而本院審酌前揭警詢筆錄，認上開證據資料製作時
    之情況，尚無違法不當及證明力明顯過低之瑕疵，認以之作
    為證據應屬適當。揆諸前開規定，爰依刑事訴訟法第159 條
    之5規定，認前揭證據均有證據能力。
  (二)按被告以外之人於審判外之言詞或書面陳述，除法律有規定
    者外，不得作為證據。又被告以外之人於審判外之陳述，雖
    不符前四條之規定，而經當事人於審判程序同意作為證據，
    法院審酌該言詞陳述或書面陳述作成時之情況，認為適當者
    ，亦得為證據。當事人、代理人或辯護人於法院調查證據時
    ，知有第159條第1項不得為證據之情形，而未於言詞辯論終
    結前聲明異議者，視為有前項之同意，刑事訴訟法第159 條
    第1項、第159條之5第1項、第2項分別定有明文。本件被告2
    人及檢察官於本院審理時對下列所述其他證據資料，均不爭
    執其證據能力，本院審酌該等證據資料作成時之情況，亦無
    不宜作為證據之情事，依刑事訴訟法第159條之5第2項規定
    ，自均有證據能力。
二、訊據被告田鈞傑對有於前揭時、地將其申請之前揭彰化商業
    銀行羅東分行、合作金庫商業銀行羅東分行之存摺、金融卡
    、密碼及印章等交與自稱「林姓業務」之詐欺集團成員，詐
    欺集團因而以如附表所示之方式對被害人賴麗珠、陳進成為
    詐欺行為，致被害人賴麗珠、陳進成陷於錯誤而分別匯款
    308500元、80000元進入被告前揭帳戶等情固坦承不諱（本
    院二審卷第24頁），惟辯稱當時係依報紙上廣告，想要回復
    信用，始將存摺、金融卡等交與他人，且當時其精神狀況不
    佳，無法正確判斷事情價值等語。
三、經查：
  (一)被告有向彰化商業銀行羅東分行申請開立之00000000000000
    號帳戶、向合作金庫商業銀行羅東分行申請開立之00000000
    00000號帳戶，並領取存摺、金融卡之事實，業據被告於警
    詢、偵查及本院審理時自承在卷，且有合作金庫銀行存摺存
    款（綜合存款）客戶當月交易資料查詢單、客戶全部資料查
    詢單、新開戶建檔登錄單、存款印鑑卡、彰化銀行個人顧客
    資料卡、交易明細查詢在卷可按（警卷第24至30頁）。又被
    害人賴麗珠、陳進成分別於如附表所示之時間遭詐騙集團詐
    騙，並分別匯款至被告彰化商業銀行羅東分行、合作金庫商
    業銀行羅東分行帳戶等情，業據證人即被害人賴麗珠、陳進
    成於警詢時指述綦詳，並有合作金庫銀行存摺存款（綜合存
    款）客戶當月交易資料查詢單、彰化銀行交易明細查詢、彰
    化銀行存款憑條、合作金庫銀行存款憑條附卷可按（警卷第
    24、30、31、32頁），足見被告之上揭彰化銀行、合作金庫
    銀行帳戶，確遭詐欺集團利用以做為詐欺之犯行使用無誤。
  (二)按刑法上故意，分直接故意（確定故意）與間接故意（不確
    定故意），行為人對於構成犯罪之事實，明知並有意使其發
    生者，為直接故意；行為人對於構成犯罪事實，預見其發生
    而其發生並不違背其本意者，為間接故意。又間接故意與有
    認識的過失區別，在於二者對構成犯罪事實，雖均預見其能
    發生，但前者對其發生，並不違背其本意，後者則確信其不
    發生。且幫助犯成立，以行為人主觀上認識被幫助者，正欲
    從事犯罪或係正在從事犯罪，且該犯罪有既遂可能，而其行
    為足以幫助他人實現構成要件者，即具有幫助故意，並不以
    行為人確知被幫助者，係犯何罪名為必要。又於金融機構開
    設帳戶，請領存摺及金融卡，係針對個人身分社會信用而予
    以資金流通，具有強烈之屬人性，而金融帳戶為個人理財工
    具，且金融存摺、提款卡亦事關個人財產權益保障，其專有
    性甚高，除非本人或與本人親密關係者得使用該帳戶，他人
    難認有何理由可使用該帳戶，因之一般人均會妥為保管及防
    止金融帳戶遭人盜用之認識，縱使特殊情況偶需交付他人使
    用，亦必深入瞭解用途及合理性始予提供，且該等專有物品
    ，如落入不明人士手中，而未加以闡明正常用途，極易被利
    用為與財產有關犯罪工具，亦為吾人依一般生活認知所易體
    察之常識。而有犯罪意圖者非有正當理由，竟徵求他人提供
    帳戶，客觀上可預見其目的係供為某筆資金存入後再行領出
    之用，且該筆資金存入及提領過程係有意隱瞞其流程及行為
    人身分曝光用意，常人本於一般認知能力均易瞭解。從而如
    非為詐欺取財、恐嚇取財或洗錢等不法目的，衡情應無使用
    他人帳戶存摺、提款卡之理。被告於行為時為39歲之成年人
    ，且係大專畢業，先前從事汽車銷售、家電銷售等工作，為
    被告供述屬實，足認被告受有相當教育訓練，而具一般知識
    能力，且近來諸如擄車勒贖、假勒贖電話、刮刮樂詐財、網
    路詐騙、電話詐騙等恐嚇取財及詐欺取財犯罪類型，層出不
    窮，該等犯罪多係利用他人帳戶，作為恐嚇取財或詐欺取財
    所得財物出入帳戶，此經媒體廣為報導，政府亦多方政令宣
    導防止詐騙案發生，被告對此自難諉為不知，被告於警詢中
    亦自承對將帳戶交付不詳之人，將可能遭詐欺集團使用之事
    有所認知，顯見被告對其行為可能導致詐欺集團利用其帳戶
    之情形，已有所預見。
  (三)被告雖辯稱當時其精神狀況不佳，無法正確判斷事情價值等
    語，然查，被告於事後仍可詳細描述事發經過，顯見被告於
    事發時之精神狀況應屬正常；且距被告交付金融卡後約2週
    之99年5月7日，被告至警局製作筆錄時亦表示：我因為要防
    對方盜領我存摺以內之存款，故我先將存款全數領出等語（
    警卷第2頁），更可證明被告於交付金融卡前，即已預見對
    方可能為詐欺集團，為保護自己之權益，以免遭受損失，始
    提領之行為，足認被告當時具有正常之判斷能力，且益見被
    告有預見對其行為可能導致詐欺集團利用其帳戶，又其心態
    上僅考慮避免自己遭受詐騙，完全置他人可能因此受騙於不
    顧，顯見被告對於該等帳戶淪為幫助他人實施詐欺犯罪，亦
    不違背其本意。
  (四)被告另辯稱當時係依報紙上廣告，想要回復信用，始將存摺
    、金融卡等交與他人等語，惟被告為受有相當教育訓練而具
    一般知識能力之人，業如前述，其如有回復信用之必要，衡
    諸一般社會生活經驗，應先行向金融機構詢問可行之方式，
    被告與向其收取帳戶之人素不相識，僅因「林姓業務」稱其
    帳戶在聯徵中心已3、4個月未交易，須利用其帳戶為匯錢動
    作，有進出交易，方能回覆其信用（偵卷第30頁），即深信
    不疑，實與常情不符，倘僅須帳戶內有進出交易之情形即可
    回復信用，則被告於自己之帳戶提領後再行匯入，以製造進
    出交易之紀錄即可，何須再委予他人。被告竟任「林姓業務
    」要求並照辦，核與常情相悖，自不得以回復信用所需而卸
    責。況縱使係「林姓業務」以回復信用為由，要求被告提供
    前開帳戶之帳戶資料，被告於交付之後，亦應持續追蹤，隨
    時掌握相關訊息，被告於警詢自承於交付後10日內共打100
    多通電話與「林姓業務」聯繫，真正有接聽者僅10通左右，
    被告於此應已發覺有異，對其行為可能導致詐欺集團利用其
    帳戶之情形自而有所預見，被告如欲防範詐欺集團使用及帳
    戶為詐欺之工具，自得以辦理掛失、變更密碼之方式為防制
    之手段；然被告卻遲至99年5月6日始至警局報案（警卷第14
    頁），並向金融機構辦理掛失，此為被告供述明確，被告任
    憑該帳戶淪為詐欺集團成員作為詐騙被害人賴麗珠、陳進成
    之工具，亦足認被告容認犯罪事實發生之本意。
  (五)綜上，被告所辯不足採信，本件事證明確，被告犯行堪予認
    定，應依法論科。
四、被告交付上開存摺、金融卡、密碼予詐欺集團中之成員，使
    詐欺集團對不特定人施詐，經被害人賴麗珠、陳進成匯款至
    被告上開帳戶，以利詐欺集團施詐得逞，對於詐欺集團施以
    助力，僅屬幫助犯，核被告所為，應成立刑法第30條第1項
    前段、第339條第1項之幫助詐欺取財罪。又被告以一幫助行
    為一次交付彰化商業銀行羅東分行、合作金庫商業銀行羅東
    分行之存款、金融卡、密碼及印章與詐騙集團，幫助詐欺集
    團成員先後對被害人賴麗珠、陳進成詐欺取財，侵害數個財
    產法益，係一行為觸犯數罪名，為想像競合犯，應依刑法第
    55條規定從一重之幫助詐欺取財罪論處（最高法院98年度台
    非字第30號判決意旨參照）。被告基於幫助之犯意而為非屬
    詐欺取財犯行之構成要件行為，為幫助犯，爰依刑法第30
    條第2項之規定，按正犯之刑減輕之。從而，原審依現存之
    證據，認為被告犯行明確，適用刑法第339條第1項、第30
    條第1項、第2項、第55條、第41條第1項前段，刑法施行法
    第1條之1第1項、第2項前段，並審酌被告提供郵局帳戶予不
    法集團使用，嚴重影響社會治安及金融交易秩序，增加被害
    人尋求救濟之困難，使詐欺犯罪不易查察，及幫助詐欺所得
    財物價值，暨其犯罪動機、目的、智識程度、精神狀態、犯
    後態度等一切情狀，量處如主文所示之刑，並諭知易科罰金
    之折算標準，以示懲儆，認事用法均無不合，原審亦已審酌
    被告之精神狀態等情，量刑亦無不當。被告雖執前詞提起上
    訴，認原審判刑不當，為無理由，已如前述，應予駁回。
據上論斷，應依刑事訴訟法第455條之1第1項、第3項、第368 條
，判決如主文。
本案經檢察官張立言到庭執行職務。
中    華    民    國   100    年    6     月    22    日
                  刑事第二庭審判長法  官  林惠玲
                                  法  官  劉家祥
                                  法  官  王耀興
以上正本證明與原本無異。
本件不得上訴。
                                  書記官  林家妮
中    華    民    國   100    年    6     月    23    日
附表：
┌──┬───┬────────────┬────┬─────┬──────┐
│編號│被害人│詐   騙    方    式     │匯款時間│匯款地    │ 匯款金額   │
│    │      │                        │年/月/日│          │（新台幣）  │
├──┼───┼────────────┼────┼─────┼──────┤
│1   │賴麗珠│99年4月29日，賴麗珠接獲 │99年4月 │高雄市苓雅│308500 元   │
│    │      │詐欺集團來電，佯稱其中華│29日    │區彰化銀行│            │
│    │      │電信費未繳，並有牽涉刑事│        │大順分行  │            │
│    │      │案件，要其將款項均匯至前│        │          │            │
│    │      │揭被告彰化銀行羅東分行帳│        │          │            │
│    │      │戶內，致賴麗珠陷於錯誤而│        │          │            │
│    │      │依其指示操作，匯款308500│        │          │            │
│    │      │元至其指定帳戶內。      │        │          │            │
├──┼───┼────────────┼────┼─────┼──────┤
│2   │陳進成│99年4月28日，陳進成接獲 │99年4月 │南投縣埔里│80000元     │
│    │      │詐欺集團來電，佯稱其電話│28日    │鎮合作金庫│            │
│    │      │費未繳，並有牽涉刑事案件│        │銀行埔里分│            │
│    │      │，要其將款項均匯至前揭被│        │行        │            │
│    │      │告合作金庫銀行羅東分行帳│        │          │            │
│    │      │戶內，致陳進成陷於錯誤而│        │          │            │
│    │      │依其指示操作，匯款80000 │        │          │            │
│    │      │元至其指定帳戶內。      │        │          │            │
└──┴───┴────────────┴────┴─────┴──────┘
附錄法條：
刑法第339條第1項：
意圖為自己或第三人不法之所有，以詐術使人將本人或第三人之
物交付者，處5年以下有期徒刑、拘役或科或併科1千元以下罰金
。